臺灣新竹地方法院民事判決　94年度婚字第267號
原　　　　告　　乙○○
訴訟代理　人　　徐國楨律師
複訴訟代理人　　湛碧香
被　　　　告　　甲○○
訴訟代理人　　　林思銘律師
複訴訟代理人　　蘇思鴻
上列當事人間請求離婚事件，於民國94年12月7日言詞辯論終結
，本院判決如下：
    主  文
准原告與被告離婚。
訴訟費用由被告負擔。
    事實及理由
壹、原告起訴主張：
一、查原告與被告於民國（下同）68年結婚，生有三名子女，均
    已成年，兩造婚後感情尚佳，惟因被告於十餘年前，在外結
    交男友，二人感情遂生巨變而漸行漸遠，被告結交之男友係
    有配偶之人，其男友妻獲悉其夫與被告交往，暗中錄下二人
    曖昧對話後，在兩造居住之新埔鎮街上以錄音機播放，供往
    來民眾聽聞，原告亦收得被告男友之妻寄交之錄音帶乙捲，
    原告為此心靈遭受莫大創傷。
二、被告平日在外花費甚鉅，為取得金錢花用，竟於90年間，未
    先徵得原告同意，即假藉原告名義，對外召募民間互助會，
    取得會款後即拒不繳交會款，旋即逃逸避與會員見面，互助
    會會員要求原告給付會款，原告始知上情，因原告自始未曾
    同意被告擔任上開民間互助會之會首，故原告認無義務負此
    給付會款責任，而不願代被告償還上開債務，被告召募之互
    助會會員乃要求原告任職之台灣電力公司剋扣原告三分之一
    薪資，公司長官並誤認原告在外倒會，詐騙他人會款，擬對
    原告記過處分，原告不得已，只好向銀行貸借100萬元替被
    告償還部份會款債務。
三、被告除在外倒會詐騙他人會款外，復多次以家人生病為由，
    向原告親戚騙取金錢，計有：
（一）於90年間，向原告弟媳婦陳秀梅謊稱原告母親劉陳蘭妹臨
      時生病，急需醫藥費20萬元，使陳秀梅誤以會真，而交付
      20萬元予被告。
（二）於91年間，復向原告舅媽楊月秋及原告母親之友人陳輝謊
      稱原告母親在日本生病，急需醫藥費，使楊月秋、陳輝二
      人信以為真，而分別交付10萬、5萬元予被告。
四、兩造因長期感情不睦，於90年開始二人即未再同房，原告住
    一樓，被告房間在二樓，被告甚少返家，深夜偶有回家，旋
    於凌晨又快速離去，數年來未曾做家事，其房間鎖亦自行更
    換，不讓原告進入，二人幾乎形同陌路，原告下班後均自行
    洗衣煮飯，被告對原告生活起居未曾聞問，已無任何夫妻情
    份可言。
五、查原告因長期遭受被告精神之折磨，已達不堪同居之虐待，
    另被告現在外居住，甚少返家，偶有回家，旋即離去，堪認
    以惡意遺棄原告且在繼續狀態中，另依雙方目前互動情形，
    實已難以維持婚姻。
六、對被告抗辯之陳述:
（一）被告於十餘年前，在外結交一從事水電工之劉姓男友，劉
      妻多次來電大吵，並與被告口角，期間劉妻曾以暗中錄下
      被告與劉家淼之曖昧對話後，在北埔鎮街上以錄音機四處
      播放，被告為此事在其三叔黃萬勝北埔住所跪地請求原告
      原諒，在場協調者有被告三叔黃萬勝、小叔黃添勝、被告
      姊夫鄭振萍等人，被告對此事証明確之事實，仍矢口否認
      ，實令人難以苟同。
（二）被告冒用原告名義對外召募民間互助會，詐取會款旋即逃
      逸避與會員見面乙案，會員曾對被告提出刑事告訴，此部
      份可請本院調取被告刑案前科紀錄即明，原告係在本院調
      卷後方知悉被告冒用原告名字標會，故尚在1年期間，原
      告於本訴中並以被告因犯不名譽之罪而訴請離婚。
（三）原告每月給被告的3萬元係家用而非會錢，被告得標標金
      也沒有花在家用上，原告是接到法院通知才知道被告以其
      名義標會錢，原告因被告冒用原告名義對外召募民間互助
      會，詐取他人會款，致遭債權人查扣薪水乙節，有台灣電
      力公司之員工薪給表乙份可參。
（四）兩造因長期感情不睦，數年未曾同房，原告住一樓，被告
      房間在二樓，彼此未曾聞問，二人幾形同陌路，被告房間
      鎖亦自行更換，不給原告鑰匙，也不讓原告進入，另被告
      數年來未曾做家事，原告下班後均自行洗衣煮飯，二人多
      年來早已沒有說話，都以傳紙條方式聯絡，已無任何夫妻
      情份可言，此應構成不能維持婚姻的重大事由。
（五）被告於93年間，曾書寫信函一張丟至原告房間內，其內載
      有「叫你們不用輪番對我，狗急會跳牆，人一旦被逼急會
      做出什麼事誰也料想不到，我回家只是休息保持體力」、
      「一旦被逼急的我，如果喜歡上報，我會奉陪，甚至我可
      以陪大家開記者會」、「從今天起，你們要如何，我完全
      接招，不信你們試著看」、「今天我命一條，要玩大家一
      起玩」、「如果你再一次打我，你試試看，不是你死就是
      我亡，即然活著你們要如此待我，要死大家一起死，一個
      也別想留下」等語，依前揭言語，雙方實已難以維持婚姻
      。被告否認外遇，所稱那個女人到家裡玩時，原告怕人誤
      會，還將門打開等語。綜上所述，原告爰依民法第1052條
      第1項第3款、第5款、第10款及同條第2項規定提起本件訴
      訟訴請離婚，並聲明求為判決如主文所示。
貳、被告則辯稱：
一、其與原告婚後感情融洽，並無原告指稱在外結交有配偶之人
    為男友情事，更無男友之配偶寄交原告錄音帶等情，縱使有
    ，也已經是十幾年前的事。
二、被告有住家裡，並且每天回家，只因被告工作性質至晚上10
    點才下班，回到家中原告或已就寢，或尚未返家而未碰面，
    被告並未不履行同居義務，也未拒絕與原告同房。是原告即
    使返家也不到二樓與被告同睡，對被告不聞不問，甚至在外
    結交女友，還將其帶往家中，並曾被鄰人看見。原告偕其女
    友在竹東被被告撞見後，自此原告就常離家，縱使回來也都
    睡一樓。被告因遺失二樓房間鑰匙，問原告，原告亦稱沒有
    備用鑰匙，故將二樓房間鎖換掉，但被告睡覺時並未鎖門，
    只有上班時會將門鎖上。因今年三月才剛換鎖，而且很少碰
    到原告，所以沒有給原告新鑰匙。
三、被告係因原告逼迫與其離婚，又毆打被告，被告忍無可忍才
    寫信給原告，觀之信中內容即明。
四、被告雖曾向原告弟媳陳秀梅及原告舅媽楊月秋及原告母親友
    人陳輝借款，但都是純粹借貸，沒有欺騙，並非原告母親（
    即證人）所言，以原告母親生病為由相借，且借款係因兩造
    之子在外積欠他人債務，為此召集互助會籌款償債，由被告
    擔任會首，原告為會員，雖起會時未經原告同意，但事後均
    已告知原告，且因為會錢係用在蓋現居房屋及清償次子的債
    務等家用上，故當時以原告名義標時才無告知原告。另該互
    助會採外標，不管會員標多少都是繳納固定金額，原告並且
    每個月都拿3萬元給被告繳會錢用，故原告指控不實。借錢
    一事，不能構成離婚原因；又原告前於被告之偽造文書罪嫌
    以證人身分到院時，即已知悉被告遭判刑，期間已經過1 年
    ，不能再以此理由訴請離婚；且被告於92年3月判刑，判刑
    後原告又以要再對被告提起偽造文書罪等語相脅，逼被告離
    婚。
五、原告接到債權人聲請的支付命令而未異議，才會造成財產被
    查扣等不利益，此係原告自己行為所致。被告並非不理原告
    ，兩造甚少互動係因原告有外遇所制，惟亦未達不能維持情
    況。原告對婚姻之維持應負過失責任等語，玆為抗辯。並聲
    明: 原告之訴駁回，訴訟費用由原告負擔。
參、得心證之理由
一、原告主張兩造係夫妻，婚姻關係仍存續中，業據原告提出之
    戶籍謄本上配偶欄之登記可證，堪信為真。
二、按夫妻之一方受他方不堪同居之虐待者，他方得向法院請求
    離婚，民法第1052條第1 項第3 款定有明文。且所謂不堪同
    居之虐待，祗須夫妻之一方對於他方，予以身體上或精神上
    不可忍受之痛苦，致無從繼續保持共同生活之圓滿、安全及
    幸福，而生婚姻之破綻，即屬不堪同居之虐待，不須受連續
    虐待多次或須受毆重傷時，始得請求離婚，有最高法院84年
    度臺上字第394 號判決、84年度台上字第1307號判決足資參
    考。且基於人格尊嚴之維護與人身安全之確保，故所稱「不
    堪同居之虐待」，自應就具體事件，衡量夫妻之一方受他方
    虐待所受侵害之嚴重性，斟酌當事人之教育程度、社會地位
    及其他情事，是否已危及婚姻關係之維繫以為斷。若受他方
    虐待已逾越夫妻通常所能忍受之程度而有侵害人格尊嚴與人
    身安全者，即不得謂非受不堪同居之虐待，亦有釋字第372
    號解釋可資參照。經查，原告乙○○主張被告甲○○有在外
    結交男友，男友之妻將被告與男友間親暱對話錄音帶寄送原
    告並且在大街上播放，致有不堪同居之虐待部分，原告並未
    提出相關事證，積極舉證以實其說；且縱使前揭事實為真，
    原告亦已於當時宥恕被告該等行為且繼續共同生活多時，本
    院斟酌兩造之地位、教育程度及具體事件，認此種行為按其
    情形尚不能遽認為已動搖夫妻誠摯基礎，及已危及婚姻關係
    之維繫，而構成不堪同居之虐待者。因此，原告主張被告上
    開虐待等情，已予以原告身體上及精神上不可忍受之痛苦，
    尚屬無據，並不可採。從而，揆諸前開規定及說明，原告依
    民法第1052條第1項第3款規定訴請與被告離婚，顯有未合，
    尚難准許。
三、次按夫妻之一方以惡意遺棄他方在繼續狀態中者，他方得向
    法院請求離婚，民法第1052條第1項第5款定有明文。且夫妻
    之一方以惡意遺棄他方者，不僅須有違背同居義務之客觀事
    實，並須有拒絕同居之主觀情事，始為相當，有最高法院49
    年臺上字第1251號判例可資參照。此外，民法第1052條第1
    項第5款所謂夫妻之一方，以惡意遺棄他方，在繼續狀態中
    者，係指夫或妻無正當理由，不盡同居或支付家庭生活費用
    之義務而言，亦有最高法院39年臺上字第415號判例可資參
    照。查原告主張被告現在外居住，甚少返家，偶有回家，旋
    即離去，有以惡意遺棄原告在繼續狀態中等情，業經被告到
    庭否認，又本院依職權於94年9月28日傳訊證人劉碧良到庭
    證稱: 「我跟爸媽同住一起。爸爸最近幾年有時晚上不回家
    。媽媽有時加班，會比較晚回來，但是每天都有回家」等語
    在卷，則證人陳述堪信為真。故原告主張被告有在外居住，
    甚少返家等情，尚屬無據，其依民法第1052條第1項第5款規
    定訴請與被告離婚，顯有未合，尚難准許。
四、再按夫妻之一方被處3年以上徒刑或因犯不名譽之罪被處徒
    刑者，他方得請求離婚，又對於第1052條第1項第10款之情
    事，有請求權之一方自知悉後已逾1年者，不得請求離婚，
    民法第1052條第1項第10款、第1054條定有明文。本件被告
    因偽造文書遭判處有期徒刑6月，如易科罰金以參佰元折算1
    日。緩刑3年。業已於92年1月底確定，原告因被告之偽造文
    書罪嫌以證人身分92年1月13日到院時，即已知悉原告涉及
    偽造文書刑事事件，並曾因而遭受其他債權人聲請支付命令
    確定致財產遭查封，且被告收受該刑事判決乃是兩造目前共
    同住所，有刑事判決送達證書在卷可查，從而被告主張原告
    知悉被告遭判刑已逾一年即可採信，原告既未提出其他證據
    以供調查，原告依民法第1052條第1項第10款訴請離婚即無
    理由，應予駁回。
五、末按「有前項（第1 項）以外之重大事由，難以維持婚姻者
    ，夫妻之一方得請求離婚，但其事由應由夫妻之一方負責者
    ，僅他方得請求離婚」，民法第1052條定有明文。且民法親
    屬編於74年修正後，於第1052條增設第2 項離婚事由之概括
    規定，准「有前項以外之重大事由，難以維持婚姻者，夫妻
    之一方得請求離婚」，其目的在使夫妻請求裁判離婚之事由
    較富彈性。是夫妻間發生之情事，茍足以使婚婚姻難以維持
    ，即無不准許依該條第2項訴請離婚之理，不因當事人併據
    同一事實主張有該條第1項離婚原因而有不同（最高法院86
    年度第2次民事庭會議決議、最高法院87年台上字第1048號
    判決意旨參照）。至於是否有難以維持婚姻之重大事由，判
    斷標準為婚姻是否已生破綻而無回復之希望，此不可由原告
    已喪失維持婚姻意欲之主觀面加以認定，而應依客觀的標準
    ，即難以維持婚姻之事實，是否已達於倘處於同一境況，任
    何人均將喪失維持婚姻希望之程度以決之（87年台上字第
    1304號判決意旨參照）。又我國民法第1052條第2項但書「
    但其事由應由夫妻之一方負責者，僅他方得請求離婚。」之
    規定，係限制「主要有責配偶」之離婚請求權，則主要有責
    者自應不得提起離婚之訴。申言之，夫妻雙方均為有責時，
    責任較輕之一方固得向責任較重之他方請求離婚，即令雙方
    之有責程度相同者，雙方亦均得請求離婚。
六、又婚姻係以夫妻共同生活為目的，夫妻雙方應以誠摯互信為
    基礎，相互扶持，共同建立和諧美滿之家庭，倘雙方因理念
    上之重大差異，事實上已經各自獨立生活多時，雙方誠摰互
    信之感情基礎，已經不復存在，依一般人之生活經驗，顯然
    難期修復，雙方共同生活的婚姻目的已經不能達成，應可認
    係民法第1052條第2 項所定難以維持婚姻之重大事由，以准
    許夫妻雙方為離婚之請求，否則，勉強維持婚姻之形式，反
    而會對雙方各自追求幸福生活之機會造成不必要之限制。原
    告主張兩造因長期感情不睦，於90年開始2人即未再同房，
    原告住1樓，被告住2樓，彼此未曾聞問，二人幾形同陌路，
    被告房間鎖亦自行更換，不給原告鑰匙，也不讓原告進入，
    原告下班後均自行洗衣煮飯，二人多年來早已沒有說話，都
    以傳紙條方式聯絡，已無任何夫妻情份可言等情，業經被告
    自承將二樓房間鎖換掉，但沒有給原告鑰匙等語在卷。參以
    證人劉碧良證稱: 「爸媽雖同住一起，但因會款的事情不愉
    快，故分房睡」。顯見主觀上被告並未將原告視為至親，否
    則二人同住一屋簷下，豈會毫無機會將新配的鑰匙交給原告
    ，則其不欲與原告同房而住之意甚明，亦足證兩造無法經營
    和諧性生活，且滿足彼此生理需要，及雙方感情上彼此親密
    ，心理上相互依賴扶助的心理需求；又被告雖因未對支付命
    令聲明異議，始造成薪資被查扣三分之一情事，然此乃被告
    偽造文書等行為所惹起；又本院依職權於94年9月28日傳訊
    證人即原告之母劉陳蘭妹到庭證稱：「兩個人不合。我介紹
    朋友跟被告的會，事後會已經結束。我交代被告會錢要拿給
    朋友，被告說好，但一直等都沒有把會錢給我朋友，我要他
    還朋友會款，她都沒有處理。我不知道被告如何開口跟陳輝
    借錢，但是陳輝告訴我被告都沒有還錢。被告的事情，讓朋
    友都討厭我。被告只住我們家斜對面，她都沒有回來看我。
    」等語，顯見被告因債務問題累及原告及原告之母，更造成
    原告主觀上之不滿，足認兩造間主觀上均無維持婚姻之意願
    ，已出現難以回復之婚姻破綻。亦顯見已達於倘處於同一境
    況，任何人均將喪失維持婚姻希望之程度，而出現無可回復
    之婚姻重大破綻，並足證本件婚姻確有難以維持婚姻之重大
    事由，且該重大事由自可認主要可歸責於被告，故原告依民
    法第1052條第2項訴請離婚，洵屬有據。應予准許。爰判決
    如主文。
肆、訴訟費用之負擔：民事訴訟法第78條。
中　　華　　民　　國　　94　　年　　12　　月　　21　　日
                  家事法庭　　法　官　許翠玲
以上正本證明與原本無異。
如對本判決上訴，須於判決送達後20日內向本院提出上訴狀。
                              書記官  陳宏城
中　　華　　民　　國　　94　　年　　12　　月　　21　　日
